臺灣屏東地方法院刑事判決　　　　　　　 100年度訴字第20號
公　訴　人　臺灣屏東地方法院檢察署檢察官
被　　　告　陳義雄
上列被告因偽造文書等案件，經檢察官提起公訴（99年度偵字第
9276號），被告於準備程序中就被訴犯罪事實為有罪之陳述，經
本院告知簡式審判程序之旨，並聽取被告及公訴人之意見後，合
議庭裁定由受命法官獨任進行審判程序，判決如下：
    主  文
陳義雄犯共同犯修正前臺灣地區與大陸地區人民關係條例第七十
九條第一項之使大陸地區人民非法進入臺灣地區罪，處有期徒刑
肆月，如易科罰金，以銀元參佰元即新臺幣玖佰元折算壹日；減
為有期徒刑貳月，如易科罰金，以銀元參佰元即新臺幣玖佰元折
算壹日。緩刑貳年，並應向指定之公益團體、地方自治團體或社
區提供肆拾小時之義務勞務，緩刑期間付保護管束。
    事  實
一、陳義雄明知大陸地區女子周麗芳（由檢察官為不起訴處分確
    定），意圖入境臺灣地區工作賺取薪資，且其無與周麗芳結
    婚之意思，其為獲取擔任人頭配偶之報酬，竟在邱昌龍（經
    檢察官另案偵辦）之媒介下，與邱昌龍，共同基於使大陸地
    區人民非法進入臺灣地區之犯意聯絡，又與大陸地區女子周
    麗芳、邱昌龍，共同基於行使使公務員登載不實公文書之犯
    意聯絡，由陳義雄於民國92年7 月12日搭機前往大陸地區，
    並與周麗芳於同年7 月24日在大陸地區福建省福州市公證處
    辦理虛偽之公證結婚登記，而取得該公證處核發之結婚證明
    書，嗣陳義雄於同年7 月26日先行返回臺灣地區，且持上開
    結婚證明書向財團法人海峽交流基金會（下稱海基會）申請
    驗證，而取得該會於同年8 月11日核發之認證證明，其復於
    同年9 月8 日持前開結婚證明書及海基會之認證證明，前往
    屏東縣長治鄉戶政事務所，填具結婚登記申請書，申辦結婚
    登記，致使不知情之承辦該戶政事務所之公務員，將陳義雄
    與周麗芳結婚之不實事項登載於職務上所掌之戶籍登記公文
    書，並據以製作登載上揭不實事項之戶籍謄本交予陳義雄，
    足以生損害於戶政機關對於結婚登記資料管理之正確性；陳
    義雄完成上開結婚登記後，復於同年11月18日，以其為周麗
    芳配偶之身分，自任周麗芳進入臺灣地區保證責任之保證人
    ，填載「大陸地區人民進入臺灣地區保證書」，再檢附上開
    戶籍謄本向屏東縣政府察局屏東分局長治分駐所警員戴國光
    行使。戴國光實質審核後在該保證書簽註意見欄登載「經詢
    保證人陳義雄稱：渠與被保人周麗芳係夫妻關係，願意完全
    負起保證人責任」之內容，而為對保之證明。嗣於同年11月
    26日，陳義雄與邱昌龍一同前往內政部警政署入出境管理局
    （下稱入出境管理局），並委由不知情之安運旅行社某職員
    填寫大陸地區人民進入臺灣地區旅行證申請書，並檢具上揭
    結婚證明書、海基會認證證明書、戶籍謄本及大陸地區人民
    進入臺灣地區保證書等資料，據以申請周麗芳以配偶身分來
    臺探親，經入出境管理局承辦人員為實質審查後，據以核發
    周麗芳之中華民國臺灣地區旅行證，准其入境臺灣，周麗芳
    遂得以形式上合法之探親名義，於93年1 月11日93年1 月11
    日搭機抵達高雄小港國際機場而非法進入臺灣地區。嗣於97
    年10月16日，因周麗芳欲返回大陸地區，而向入出國及移民
    署專勤事務第二大隊高雄市專勤隊自首，始查獲上情。
二、案經入出國及移民署專勤事務第二大隊高雄市專勤隊移送臺
    灣高雄地方法院檢察署檢察官呈請臺灣高等法院高雄分院檢
    察署令轉臺灣屏東地方法院檢察署檢察官偵查起訴。
    理  由
一、本件被告陳義雄所犯係死刑、無期徒刑、最輕本刑為3 年以
    上有期徒刑以外之罪，其於本院準備程序中就前揭被訴事實
    為有罪之陳述，經受命法官告知簡式審判程序之旨，並聽取
    其與檢察官之意見後，本院認無不得或不宜改依簡式審判程
    序進行之處，爰依刑事訴訟法第273 條之1 第1 項、第284
    條之1 ，本院合議庭裁定由受命法官獨任依簡式審判程序審
    理，合先敘明。
二、上揭犯罪事實，業據被告陳義雄於偵查及本院審理中均坦承
    不諱，核與證人即共同被告周麗芳於警詢及偵查中所證述之
    情節大致相符（見偵字第32783 號卷第5 至15、36至38頁）
    ，復有陳義雄與周麗芳之旅客入出境紀錄查詢資料2 紙、中
    華人民共和國福建省福州市公證處（2003）榕公證字內民字
    第9466 16 號結婚證書、福州市民政局榕民婚字第3083-1號
    結婚登記證、周麗芳之大陸地區人民申請來台查詢資料、大
    陸地區人民進入臺灣地區旅行證申請書、大陸地區人民進入
    臺灣地區保證書、周麗芳之中華民國臺灣地區旅行證、財團
    法人海峽交流基金會92年8 月11日(92)南核字第040133號證
    明書、戶籍謄本查詢資料、屏東縣長至相戶政事務所98年2
    月10日屏長鄉戶字第0980000240號函暨所檢附結婚登記申請
    書、戶籍謄本各1 紙（見偵字第32783 號卷第18至28、53至
    55頁）在卷可證，足認被告陳義雄上開任意性之自白核與事
    實相符，堪以採信。是本件事證明確，被告陳義雄上開犯行
    ，洵堪認定。
三、按行為後法律有變更者，適用行為時之法律。但行為後之法
    律有利於行為人者，適用最有利於行為人之法律，刑法第2
    條第1 項定有明文。又有關新舊法之比較，應就罪刑有關之
    共犯、未遂犯、想像競合犯、牽連犯、連續犯、結合犯以及
    累犯加重、自首減輕暨其他法定加減原因與加減例等一切情
    形，綜其全部罪刑之結果而為比較（最高法院95年第8 次刑
    事庭會議決議參照）。又所謂比較新舊法應整體適用，不能
    割裂適用，乃係指與罪刑有關之本刑而言，並不包括易刑處
    分，故事關刑罰執行之易刑處分仍應分別適用最有利於行為
    人之法律（最高法院96年度臺上字第2233號判決意旨參照）
    。本件被告之犯罪時間均在95年7 月1 日前，茲就前述犯行
    有關之新舊法比較部分，臚列如下：
  (一)共同正犯部分：刑法第28條共犯修正施行前規定「2 人以上
    共同實施犯罪之行為者，皆為正犯」，修正施行後規定「2
    人以上共同實行犯罪之行為者，皆為正犯」，修法後將完全
    未參與犯罪行為之實行之陰謀共同正犯及預備共同正犯刪除
    ，限縮共同正犯之適用範圍，經比較新舊法之結果，自以修
    正後刑法第28條之規定較有利於被告。
  (二)罰金刑部分：修正前刑法第33條第5 款規定：「罰金：1 元
    以上」，而依現行法規所定貨幣單位折算新臺幣條例第2 條
    之規定，折算為新臺幣後，為3 元以上；修正後刑法第33條
    第5 款規定：「罰金，新臺幣1 千元以上，以百元計算之。
    」，是修正前之罰金最低度為新臺幣3 元，修正後之最低度
    則為新臺幣1 千元，經比較新舊法之結果，修正後之規定並
    非較有利於行為人，自應適用修正前刑法第33條第5 款之規
    定。
  (三)牽連犯部分：修正後刑法第55條後段業已刪除牽連犯之規定
    ，具有牽連犯關係之數罪，依修正前刑法第55條之規定，應
    從一重罪處斷，然依修正後刑法之規定，則應依數罪併罰之
    規定分論併罰，經比較新舊法之結果，修正後之規定並非較
    有利於行為人，自應適用修正前刑法第55條後段之規定，論
    以牽連犯。
  (四)易科罰金之折算標準部分：修正前刑法第41條第1 項前段規
    定：「犯最重本刑為5 年以下有期徒刑以下之刑之罪，而受
    6 個月以下有期徒刑或拘役之宣告，因身體、教育、職業、
    家庭之關係或其他正當事由，執行顯有困難者，得以1 元以
    上3 元以下折算1 日，易科罰金。」，又被告行為時之易科
    罰金折算標準，修正前罰金罰鍰提高標準條例第2 條前段規
    定，就其原定數額提高為100 倍折算1 日，應以銀元300 元
    即新臺幣900 元折算1 日，惟修正後刑法第41條第1 項前段
    則規定：「犯最重本刑為5 年以下有期徒刑以下之刑之罪，
    而受6 個月以下有期徒刑或拘役之宣告者，得以新臺幣1 千
    元、2 千元或3 千元折算1 日，易科罰金。」，比較新舊法
    之結果，修正後之規定並非較有利於行為人，自應適用修正
    前刑法第41條第1 項前段之規定。
  (五)綜上，上開經綜合比較新舊法之結果，本件裁判時法律規定
    並非有利於被告，故仍應適用被告行為時之法律規定。
  (六)又關於緩刑部分，刑法第74條雖有修正，惟依最高法院95年
    度第8 次刑庭會議決議意旨，無庸再為新舊法之比較，即縱
    犯罪在新法施行前，於新法施行後，緩刑之宣告，應逕予適
    用新法第74條之規定。是本件有關緩刑之宣告，亦應適用修
    正後之規定。
  (七)另臺灣地區與大陸地區人民關係條例第79條規定業於92年10
    月29日修正，並於同年12月31日施行，修正前該條例第79條
    第1 項規定：「違反第15條第1 款規定者，處5 年以下有期
    徒刑、拘役或科或併科新臺幣50萬元以下罰金」，同條例第
    3 項規定：「第1 項之未遂犯罰之」；修正後該條例第79條
    第1 項則規定「違反該條例第15條第1 款規定者，處1 年以
    上7 年以下有期徒刑，得併科新臺幣100 萬元以下罰金」、
    第2 項規定「意圖營利而犯前項之罪者，處3 年以上10年以
    下有期徒刑，得併科新臺幣500 萬元以下罰金」、第4 項規
    定：「前3 項之未遂犯罰之」，則修正後之法定本刑重於修
    正前之同條項之法定本刑，經比較新舊法之結果，修正後之
    規定並非較有利於行為人，自應適用修正前之臺灣地區與大
    陸地區人民關係條例第79條之規定。
四、按大陸地區人民非經主管機關許可，不得進入臺灣地區；又
    不得使大陸地區人民非法進入臺灣地區，臺灣地區與大陸地
    區人民關係條例第10條第1 項及第15條第1 項第1 款定有明
    文。次按臺灣地區與大陸地區人民關係條例第79條第1 項處
    罰違反同條例第15條第1 款所定使大陸地區人民非法進入臺
    灣地區罪，凡非經合法手續進入者皆包含之，自不以偷渡進
    入為限（最高法院90年度臺上字第3180號判決意旨參照）。
    核被告陳義雄以假結婚及申請配偶來臺方式，使大陸地區女
    子周麗芳非法進入臺灣地區，形式上雖均合法，惟實質上形
    同以非法手段使大陸地區人民進入臺灣，揆諸前開說明，其
    所為係違反修正前臺灣地區及大陸地區人民關係條例第15條
    第1 款不得使大陸地區人民非法進入臺灣地區之規定，應依
    修正前臺灣地區及大陸地區人民關係條例第79條第1 項之規
    定論處。另被告陳義雄以不實之結婚公證書，使不知情之戶
    政事務所承辦公務員陷於錯誤，將該不實之結婚事項登載於
    其職務上所掌之戶籍登記簿公文書，再持上開公務員登載不
    實之戶籍謄本向入出境管理局申請配偶周麗芳來臺探親而行
    使，其所為係犯刑法第216 條、第214 條之行使使公務員登
    載不實文書罪。被告陳義雄使公務員在職務上所掌之公文書
    為不實登載後，復持以行使，其使公務員在職務上所掌之公
    文書登載不實之低度行為已為行使之高度行為所吸收，應不
    另論罪。又被告陳義雄與邱昌龍之成年男子及大陸地區人民
    周麗芳間，就上開行使使公務員登載不實文書之犯行；另被
    告與邱昌龍之成年男子間，就上開非法使大陸地區人民進入
    臺灣地區之犯行，均有犯意聯絡與行為分擔，各均應論以共
    同正犯。至大陸地區人民周麗芳本身即為非法進入臺灣地區
    之人，故就上開非法使大陸地區人民進入臺灣地區罪，並無
    同時成為犯罪主體之餘地，而無從就此部分犯罪成立共同正
    犯，附此敘明。又被告陳義雄前揭所犯行使使公務員登載不
    實文書罪與使大陸地區人民非法進入臺灣地區罪二者間，有
    方法、目的之牽連關係，應依修正前刑法第55條後段規定，
    從一重之修正前臺灣地區與大陸地區人民關係條例第79條第
    1 項之罪論處。爰審酌被告陳義雄明知其與大陸地區女子周
    麗芳並無結婚之真意，竟以假結婚方式，使承辦公務員登載
    不實於公文書上，不僅危害戶政機關及警察機關管理流動人
    口之正確性，亦對社會治安隱藏有潛在之危險，其所為誠屬
    可議，惟念及其於犯罪後已知坦承犯行，態度尚可，暨衡及
    其犯罪動機、素行、生活狀況、智識程度等一切情狀，量處
    如主文所示之刑，並依修正前刑法第41條第1 項前段及廢止
    前罰金罰鍰提高標準條例第2 條規定，諭知如主文所示之易
    科罰金之折算標準。另被告陳義雄本件犯罪時間係於96年4
    月24日以前，合於中華民國九十六年罪犯減刑條例之規定，
    應依同條例第2 條第1 項第3 款之規定，減其宣告刑2 分之
    1 ，併諭知如主文所示之易科罰金折算標準。
五、末查，被告陳義雄前未曾有犯罪紀錄，有臺灣高等法院被告
    前案紀錄表1 份附卷可憑，其因一時失慮，致罹刑章，且其
    於犯罪後尚知坦承犯行，諒其經此偵、審程序及刑之宣告，
    應知所警惕，應而無再犯之虞，故認對其宣告之刑以暫不執
    行為適當，爰依刑法第74條第1 項第1 款規定，併予宣告緩
    刑2 年，以啟自新。然為促使其日後得以知曉尊重法治之觀
    念，本院認除前開緩刑宣告外，實有賦予被告一定負擔之必
    要，併依刑法第74條第2 項第5 款規定，諭知被告陳義雄應
    向指定之公益團體、地方自治團體或社區提供40小時之義務
    勞務，另依刑法第93條第1 項第2 款規定，宣告在緩刑期間
    付保護管束，俾能由觀護人予以適當督促，並發揮附條件緩
    刑制度之立意及避免短期自由刑執行所肇致之弊端，以期符
    合本件緩刑目的。
據上論斷，應依刑事訴訟法第273 條之1 第1 項、第284 條之1
、第299 條第1 項前段，修正前臺灣地區與大陸地區人民關係條
例第15條第1 款、第79條第1 項，刑法第11條前段、第2 條第1
項前段、第216 條、第214 條、第74條第1 項第1 款、第2 項第
5 款、第93條第1 項第2 款，修正前刑法第28條、第55條後段、
第41條第1 項前段，中華民國九十六年罪犯減刑條例第2 條第1
項第3 款、第7 條、第9 條，刑法施行法第1 條之1 ，廢止前罰
金罰鍰提高標準條例第2 條，判決如主文。
本案經檢察官鍾佩真到庭執行職務。
中    華    民    國   100    年    4     月    20    日
                  刑事第一庭  法  官  許瑜容
以上正本證明與原本無異。
如不服本判決應於收受判決後10日內向本院提出上訴書狀，並應
敘述具體理由；其未敘述上訴理由者，應於上訴期間屆滿後20日
內向本院補提理由書（均須按他造當事人之人數附繕本）「切勿
逕送上級法院」。
中    華    民    國   100    年    4     月    20    日
                              書記官  龔惠婷
本案論罪科刑法條：
中華民國刑法第214條
明知為不實之事項，而使公務員登載於職務上所掌之公文書，足
以生損害於公眾或他人者，處 3 年以下有期徒刑、拘役或 5 百
元以下罰金。
中華民國刑法第216條
行使第 210 條至第 215 條之文書者，依偽造、變造文書或登載
不實事項或使登載不實事項之規定處斷。
修正前臺灣地區與大陸地區人民關係條例第15條
下列行為不得為之：
一、使大陸地區人民非法進入臺灣地區。
二、明知臺灣地區人民未經許可，而招攬使之進入大陸地區。
三、使大陸地區人民在臺灣地區從事未經許可或與許可目的不符
    之活動。
四、僱用或留用大陸地區人民在臺灣地區從事未經許可或與許可
    範圍不符之工作。
五、居間介紹他人為前款之行為。
修正前臺灣地區與大陸地區人民關係條例第79條
違反第十五條第一款規定者，處五年以下有期徒刑、拘役或科或
併科新台幣五十萬元以下罰金。
以犯前項之罪為常業者，處一年以上七年以下有期徒刑，得併科
新台幣一百萬元以下罰金。
第一項之未遂犯罰之。